【裁判字號】    97,訴,506
【裁判日期】    971030
【裁判案由】    傷害致死
【裁判全文】
臺灣嘉義地方法院刑事判決               97年度訴字第506號
公  訴  人  臺灣嘉義地方法院檢察署檢察官
被      告  甲○○○○ ○○○.
                    28歲民.
                    統一編號：.
                    （現由內政部入出國及移民署收容中）
指定辯護人  廖道成律師
上列被告因傷害致死案件，經檢察官提起公訴（九十七年度偵字
第三六三五號），及追加起訴過失致死案件，嗣經檢察官就傷害
致死部分撤回起訴（九十七年度聲撤字第三八號），本院判決如
下：
    主  文
甲○○○○ ○○○○○○過失致人於死，處有期徒刑捌月。
    犯 罪 事 實
一、甲○○○○ ○○○○○○（中文譯名阿萬，下稱阿萬）為逾期非法居留
    之泰國籍勞工，於民國九十七年四月間，阿萬與其泰國籍朋
    友KHONGMON PRASERT（中文譯名巴索，為合法居留之外籍勞
    工，下稱巴索），在嘉義縣民雄鄉頭橋工業區某處之泰國餐
    廳，結識乙○○，即偶有相約共同出遊、唱歌及用餐。於九
    十七年五月十八日阿萬與乙○○相約出遊，由阿萬騎乘車牌
    號碼TKV—751號輕型機車搭載巴索，乙○○騎乘車牌號碼OQ
    N—400號重型機車跟隨在後，於同日下午六時三十七分許，
    行至嘉義縣民雄鄉○○○○道西側時，因臺鐵北上第二二五
    ０號車次電聯車即將通過，該處之平交道柵欄已放下，二車
    遂併停等在平交道柵欄前禁止臨時停車之網狀線區域，而阿
    萬本應注意在平交道柵欄前停等火車通過時，不得隨意嬉鬧
    ，為拍打他人手部此類妨害安全駕駛之行為，以免他人因重
    心不穩失控而發生意外，而乙○○亦應注意不得在距離鐵軌
    過近之禁止臨時停車網狀線區域停車，亦不得在鐵路平交道
    前與他人嬉戲，以及停等時應將雙手放在機車把手處確保安
    全，阿萬與乙○○於當時均無不能注意之情形，竟疏未注意
    ，於乙○○機車停等在距離鐵軌甚近之網狀線區域時，阿萬
    竟與乙○○嬉鬧，以其左手拍打乙○○右手，乙○○亦與阿
    萬嬉鬧，揮開阿萬左手並將雙手離開機車把手，致一時重心
    不穩失去控制，雙手欲抓機車把手時，因身體前傾而不慎催
    動機車油門，致乙○○騎乘之機車往火車平交道方向前衝，
    越過平交道柵欄，連人帶車摔落在平交道內之鐵軌上，乙○
    ○欲爬起離開鐵軌時，適有許坤徹駕駛臺灣鐵路管理局編號
    第二二五０號車次區間車依速限規定，由南往北方向行駛，
    許坤徹於通過該平交道前見狀鳴笛併煞車仍無法煞停，因而
    撞擊乙○○，乙○○因此受有重度胸腹部鈍力損傷之致命傷
    害，阿萬見狀於電聯車通過後將乙○○抱起，將乙○○送至
    財團法人嘉義基督教醫院後，即因恐逾期居留之身份被查獲
    ，乃先行離開，而乙○○則於到院前即因上揭傷害而死亡。
二、案經內政部警政署鐵路警察局報告臺灣嘉義地方法院檢察署
    檢察官偵查起訴後，追加起訴過失致死案件，再由蒞庭實行
    公訴之檢察官就傷害致死部分撤回起訴。
    理  由
壹、程序部分：
一、按科刑或免刑之判決，得就起訴之犯罪事實，變更檢察官所
    引應適用之法條者，係指法院得在事實同一之範圍內，亦即
    必不變更起訴之犯罪事實，始得自由認定事實，適用法律。
    而傷害致重傷與過失傷害，乃截然不同之兩事，要無事實同
    一可言（最高法院九十二年度台上字第二００一號判決意旨
    參照）。次按檢察官於第一審辯論終結前，發見有應不起訴
    或以不起訴為適當之情形者，得撤回起訴。撤回起訴，應提
    出撤回書敘述理由；於第一審辯論終結前，得就與本案相牽
    連之犯罪或本罪之誣告罪，追加起訴。追加起訴，得於審判
    期日以言詞為之，刑事訴訟法第二百六十九條、第二百六十
    五條分別定有明文。查本件公訴人原起訴被告阿萬涉犯刑法
    第二百七十七條第二項傷害致人於死罪嫌，嗣於本院九十七
    年十月二日審理時，言詞追加被告涉犯刑法第二百七十六條
    第一項過失致人於死罪嫌，後於同年十月九日撤回原起訴之
    傷害致死罪嫌，而公訴人原起訴傷害致死罪嫌與追加之過失
    致死罪嫌，非屬同一事實，尚無重行起訴問題，且原起訴之
    傷害致死罪嫌部分既經撤回起訴，自非本件審理範圍，合先
    敘明。
二、按被告以外之人於審判外之言詞或書面陳述，除法律有規定
    者外，不得作為證據，刑事訴訟法第一百五十九條第一項定
    有明文。次按被告以外之人於審判外之陳述，雖不符刑事訴
    訟法第一百五十九條之一至第一百五十九條之四之規定，而
    經當事人於審判程序同意作為證據，法院審酌該言詞陳述或
    書面陳述作成時之情況，認為適當者，亦得為證據。當事人
    、代理人或辯護人於法院調查證據時，知有第一百五十九條
    第一項不得為證據之情形，而未於言詞辯論終結前聲明異議
    者，視為有前項之同意，此觀刑事訴訟法第一百五十九條之
    五規定甚明。查被告阿萬之指定辯護人抗辯檢察官所提出之
    證人巴索警詢時之陳述乃被告以外之人於審判外之言詞陳述
    ，應無證據能力。本院認：(一)按刑事訴訟法第一百五十九條
    之三第三款規定，被告以外之人於審判中有滯留國外或所在
    不明而無法傳喚或傳喚不到者，其於檢察事務官、司法警察
    官或司法警察調查中所為之陳述，經證明具有可信之特別情
    況，且為證明犯罪事實存否所必要者，得認有證據能力。查
    證人巴索為在台工作之泰國籍人士，其在台居留期限至九十
    七年十月一日，於九十七年九月六日業已離境，有外勞居留
    資料查詢明細內容顯示畫面單、法務部入出境資訊連結作業
    查詢單在卷可參（見警卷第十五頁、本院卷第九十九頁），
    足見證人巴索有因滯留國外（返回泰國）而無法傳喚之情形
    。而證人巴索於警詢時所為之陳述，均經依法製作警詢筆錄
    附卷，其詢問程序亦無明顯之瑕疵可指，詢問過程有泰語翻
    譯在旁，本院衡酌證人巴索既有滯留國外無法傳喚之情形，
    並參酌上開證人製作警詢筆錄之客觀情狀，認其警詢時之陳
    述亦具有可信之特別情況，且為證明犯罪事實之存否所必要
    ，是依刑事訴訟法第一百五十九條之三第三款規定，具有證
    據能力無誤。(二)被告阿萬及其指定辯護人對於卷附其餘傳聞
    證據之證據能力，均未聲明異議。本院審酌其餘各言詞陳述
    、書面陳述作成時之情況，認無顯不適當之情形，且採納上
    開傳聞證據，尚無礙於被告與辯護人於程序上之彈劾詰問權
    利，而認上開傳聞證據合於刑事訴訟法第一百五十九條之五
    規定，因而均具證據能力，合先敘明。
貳、實體部分
一、被告於案發當日與死者乙○○相約出遊，由被告騎乘車牌號
    碼TKV—751號輕型機車搭載巴索，乙○○騎乘車牌號碼OQN
    —400號重型機車，於同日下午六時三十七分許行經嘉義縣
    民雄鄉○○○○道西側時，因火車即將通過，雙方停等在禁
    止臨時停車網狀線區域等情，業據被告供述在卷，核與證人
    巴索於警詢、偵訊證述相符（見警卷第十一頁至第十三頁、
    偵卷第二十一頁至第二十三頁），復有被告使用之00000000
    00號通聯紀錄及鐵路平交道監視錄影光碟可參（見本院卷第
    七十五頁至第八十三頁）。而被害人乙○○騎乘之機車於同
    日晚間六時三十七分（監視錄影時間）突往前行，連人帶車
    摔落在平交道內之鐵軌上，遭許坤徹駕駛之臺灣鐵路管理局
    編號第二二五０號車次區間車撞擊，乙○○因此受有重度胸
    腹部鈍力損傷之致命傷害死亡乙情，亦據證人許坤徹於警詢
    證述在卷（見警卷第三十五頁至第三十七頁），並有道路交
    通事故調查報告表、勘（相）驗筆錄、檢驗報告書、法醫解
    剖鑑定報告書、相驗屍體證明書、交通部臺灣鐵路嘉義站列
    車到開時刻登記表、嘉北站時刻表、列車自動防護系統車速
    表各一份、現場照片二十二張、解剖照片五十張等在卷可參
    （見相驗卷第二十八頁至第一百０五頁），是乙○○於案發
    當日在鐵軌上遭火車撞擊死亡之上開事實，至為明灼，堪以
    認定。
二、再辯護人雖以被告並未觸動被害人乙○○騎乘機車把手，就
    乙○○之死亡應無過失云云為辯。惟被告前於準備程序供稱
    ：我有去摸她、去打她的手，可是不是因為吵架而去打她的
    手，是在那裡類似講話、開玩笑的時候打到她的手等語（見
    本院卷第七十頁）；於本院九十七年九月二十五日審理時供
    稱：我有把手放過去，乙○○的手也有起來，還有打到我的
    手，之後也不知道為何會衝出去等語（見本院卷第一百零八
    頁）；於九十七年十月十六日審理時亦坦稱：我當時在與乙
    ○○說一些打情罵俏的話，手有揮過去等語（見本院卷第一
    百七十六頁），是被告與被害人乙○○在停等火車經過時，
    確實有將其手伸至乙○○機車把手附近為開玩笑之揮打動作
    ，並與乙○○之手有碰觸情形，即堪認定。其次，本院將現
    場平交道監視錄影送內政部警政署刑事警察局囑託其鑑定，
    鑑定結果認：(一)約18：37：15至18：37：16被告有將頭部轉
    往被害人之機車，且被告之左手疑似有往被害人機車附近之
    動作（此時疑似被告與被害人有互動，如互視或交談等動作
    ）。(二)約18：37：16至18：37：18被害人右手疑似有將被告
    之左手揮走，之後被害人將右手置於右大腿前方附近。(三)約
    18：37：18至18：37：19被害人突然將雙手分別置於機車左
    右手把（此時於畫面中無法辨識被告左手是否有碰觸被害人
    機車油門附近）。(四)約18：37：19至18：37：20被害人機車
    突然往前進，而被告左手疑似有拉被害人右手動作（此時於
    畫面中亦無法辨識被告是否有碰觸被害人機車油門附近）。
    」，有內政部警政署刑事警察局九十七年八月七日刑鑑字第
    0970109195號函，及分解照片十六頁、監視錄影光碟在卷可
    佐，並經本院勘驗無訛（見本院卷第一百零七頁、第一百零
    八頁），其中分解照片及監視錄影光碟確實可見被告有將其
    左手往乙○○機車把手附近即乙○○手部伸出之情形。參以
    依前述被告於本院審理時自承：有把手放過去，乙○○的手
    也有起來，還有打到我的手等語，顯見內政部刑事警察局鑑
    定認被告疑似將手往被害人機車之動作，被害人右手疑似將
    被告左手揮走之解析結果，應確實有此一情形，始會有被告
    自承將手伸過去時，有被乙○○手打到此種一般揮開對方手
    部之接觸情形。再者，被告將左手伸往被害人機車把手即被
    害人手部附近揮動，至乙○○揮開被告左手後放下，被害人
    突將雙手置於機車把手瞬往前進，全部行為係在極為短暫之
    當日十八時三十七分十五秒至十八時三十七分二十秒此極短
    之五秒內發生，於此期間除被告與被害人上揭行為接觸外，
    並無任何其他外力介入。而依監視錄影光碟顯示，被害人將
    雙手突放置在機車把手前，確實有一晃動之重心不穩之情形
    ，於此情形發生前，僅有被告將手伸出、被害人揮開將雙手
    放下之情形，顯見應係被告以左手與被害人乙○○拍打嬉鬧
    ，被害人將之揮開，始會造成重心不穩失去控制，為維持平
    衡將雙手放回把手時誤催加油門，始會突往鐵軌方向前衝，
    即堪認定。
三、按行為人雖非故意，但按其情節應注意，並能注意，而不注
    意者，為過失，刑法第十四條定有明文。查被告與被害人停
    等在平交道前，因火車即將通過，應注意不得在停等火車通
    過時，為任何嬉鬧影響他人安全駕駛之行為，此為一般人停
    等在火車平交道前均有之注意義務。而被告雖為泰國籍人士
    ，然火車通過時之危險性極高，此不因火車係在我國或泰國
    而改變，是被告亦應知悉停等火車時，不得在平交道前為嬉
    鬧影響他人安全駕駛之行為，被告亦自承當日與被害人在那
    裡玩，沒有注意危險性等語（見本院卷第一百四十一頁）。
    而依當時被告之心智情形，天氣晴朗、平交道柵欄已放下、
    有發出警示聲響，被告亦已將機車停等在平交道柵欄前等情
    形（此觀監視錄影光碟），並無不能注意之情形，竟在被害
    人停等火車通過時，與之嬉鬧，拍打人體主要控制機車之被
    害人手部位置，被害人乙○○亦因與之嬉鬧揮開被告（被害
    人與有過失詳後述），致一時重心不穩失去控制，催加油門
    而衝往平交道，被告既於停等火車通過時並無不能注意情事
    ，是其疏未注意，而與被害人嬉鬧，拍打被害人右手此種可
    能造成他人重心不穩之影響安全駕駛行為，揆諸上開說明，
    其上開行為即難謂全無疏失。
四、次按刑法上之過失，其過失行為與結果間，在客觀上有相當
    因果關係始得成立。所謂相當因果關係，係指依經驗法則，
    綜合行為當時所存在之一切事實，為客觀之事後審查，認為
    在一般情形下，有此環境、有此行為之同一條件，均可發生
    同一之結果者，則該條件即為發生結果之相當條件，行為與
    結果即有相當之因果關係。反之，若在一般情形下，有此同
    一條件存在，而依客觀之審查，認為不必皆發生此結果者，
    則該條件與結果不相當，不過為偶然之事實而已，其行為與
    結果間即無相當因果關係，此觀最高法院七十六年臺上字第
    一九二號判例闡釋甚詳。查本件被告於上揭時地，因與被害
    人嬉鬧而以手揮打被害人手部，被害人為揮開被告嬉鬧之左
    手，因此重心不穩，是被告若善盡其注意義務，不在停等火
    車經過時與被害人開玩笑拍打被害人手部，自不致發生被害
    人為將被告嬉鬧之左手揮開而影響其重心，為恢復平衡，雙
    手放回把手時因身體傾斜催加油門，因此遭火車撞擊死亡之
    結果，是綜合本件行為當時所存在之一切事實，本院依經驗
    法則為客觀之事後審查，認在通常情形下，有本件上開環境
    及行為之同一條件，均可致生同一之結果，故被告上開行為
    即屬本件被害人死亡結果之相當條件，揆諸上開說明，被告
    案發時上開行為與被害人死亡結果間即具有相當之因果關係
    無疑。本件被告有上揭過失行為，造成被害人死亡結果之發
    生，業如上述，而被害人亦不應在距離鐵軌甚近之禁止臨停
    網狀線區域停等火車，且不應遇被告拍打手部時，亦與之嬉
    鬧揮開被告，揮開後復未立刻將雙手放回機車把手，影響駕
    駛安全性，是被害人上揭過失亦為本件事故發生之原因，惟
    被害人死亡結果既係被告前開過失行為所合併肇致，被告即
    不得因此解免其過失責任。故本件事證明確，被告過失犯行
    至堪認定，應依法論科。
五、核被告所為，係犯刑法第二百七十六條第一項之過失致人於
    死罪。爰審酌被告為泰國高中畢業之智識程度；來台工作，
    逾居留期限後四處打工之生活狀況；與死者為朋友關係，因
    疏忽在平交道前為嬉鬧行為，導致被害人死亡，造成被害人
    家屬心中莫名悲痛，與被害人同為肇事原因，賠償被害人家
    屬十萬泰銖（折合為新臺幣九萬五千元），惟未能獲得被害
    人家屬原諒（參本院公務電話紀錄），坦承部分犯行之犯後
    態度等一切情狀，量處如主文所示之刑，以資儆懲。
據上論斷，應依刑事訴訟法第二百九十九條第一項前段，刑法第
二百七十六條第一項，刑法施行法第一條之一第一項、第二項前
段，判決如主文。
本案經檢察官廖俊豪到庭執行職務。
中    華    民    國    97    年    10    月    30    日
                  刑事第一庭  審判長法  官  許進國
                                    法  官  張志偉
                                    法  官  黃琴媛
上列正本證明與原本無異。
如不服本判決，應於判決送達後十日內向本院提出上訴狀，上訴
書狀依法應敘述具體理由，如未敘述具體理由者，應於上訴期間
屆滿後二十日內補提理由書於本院（均應附繕本）。告訴人或被
害人如對於本判決不服者，應具備理由請求檢察官上訴，其上訴
期間之計算係以檢察官收受判決正本之日期為準。
中    華    民    國    97    年    10    月    30    日
                                    書記官  李彩娥
刑法第二百七十六條第一項
（過失致死罪）
因過失致人於死者，處 2 年以下有期徒刑、拘役或 2 千元以下
罰金。


司法院資訊處製作；財團法人民間司法改革基金會備份。
